【裁判字號】    92,小上,19
【裁判日期】    920723
【裁判案由】    給付管理費
【裁判全文】
臺灣士林地方法院民事判決  九十二年度小上字第一九號
    上  訴  人  丙○○
    訴訟代理人  丁○○
    被上訴人    天母芝園社區管理委員會
                            設.
    法定代理人  乙○○      住.
    訴訟代理人  甲○○      住.
右當事人間請求給付管理費事件，上訴人對於中華民國九十二年一月二十八日本院士
林簡易庭九十一年度士小字第八四七號第一審判決提起上訴，本院判決如左：
    主  文
上訴駁回。
第二審訴訟費用新台幣柒佰壹拾伍元由上訴人負擔。
    事  實
甲、上訴人方面：
一、聲明：
  (一)原判決廢棄。
  (二)被上訴人在第一審之訴駁回。
二、陳述：除與原審判決書所載者相同茲予引用外，補稱：
  (一)被上訴人在原審所為訴之變更，上訴人並不同意，原審准許訴訟變更，違反民事
    訴訟法之規定。
  (二)原審認定被上訴人合法成立前為非法人團體，則應符合定有章程、設有事務所之
    規定，但被上訴人從未提出章程，也沒有固定的開會場所及辦公室，僅係借用臺
    北市○○○路三百六十六號為管理委員洽公、開會場所，該處所並非被上訴人之
    事務所，而且被上訴人於銀行雖設有存款帳戶，但帳戶內之存款並非其獨立之財
    產，該帳戶僅為代收代付方便所設，是原判決違反民事訴訟法第四十條第三項及
    民法第四十七條之規定。
  (三)上訴人未加入被上訴人合法成立前之團體，而上訴人於八十年、八十一年間遷入
    社區居住，雖曾繳納管理費時，但之後因發現收款單位為不合法之組織，故而停
    止繳納，原判決認定上訴人為團體之成員，與事實不符。
  (四)被上訴人於八十八年二月六日所制訂之規約，並非社團章程，亦非規約，與民法
    第四十七條及公寓大廈管理條例施行細則第二條之規定不符，自不生規約之效力
    。
  (五)上訴人曾先後三次向被上訴人請求閱覽規約及區分所有權人會議記錄，但直至九
    十年七月二十七日，被上訴人仍僅提出住戶規約，並未將區分所有權人會議紀錄
    交付上訴人閱覽，而前開住戶規約係由管理委員自訂，與公寓大廈管理條例第二
    十五條第三項規定應由區分所有權人會議訂定之規定不合。
三、證據：除援用原審之立證方法外，另提出九十年五月二十二日易衡字第二三九一
    號函、九十年六月二十七日請求書、士林法院郵局九十年七月十七日第二０八號
    存證信函、被上訴人九十年七月二十三日函、閱覽記錄、八十八年二月六日天母
    芝園社區住戶規約等影本各一件為證。
乙、被上訴人方面：
一、聲明：駁回上訴。
二、陳述：除與原審判決書所載者相同茲予引用外，補稱：
  (一)被上訴人以天母芝園社區管委會名稱運作十五年，嗣八十三年公寓大廈管理條例
    公布施行後，即以此名稱向主管機關申請登記核備，惟臺北市政府以上訴人社區
    原分為五期建照完工，而要求應分為五期分別辦理申請，而延宕至九十二年三月
    二十七日始核發報備證明，被上訴人原以天母芝園二期管委會之名義起訴後，於
    第一審訴訟程序中已變更為被上訴人名義，依法具有當事人能力。
  (二)上訴人以不實之理由藉口抗辯，而訴訟標的金額不及三萬元，上訴人為被上訴人
    社區中唯一欠繳管理費之住戶，於欠費期間仍享有社區完善公共設施及周全服務
    ，原審命其補繳積欠之管理費，於法要無可議，上訴人一再以被上訴人未完成核
    備及有無事務所、獨立財產指摘原判決不當為無理由。
  (三)被上訴人係以每任管委會主任委員之住所為辦公處所，而且開會也有一定之場所
    ，而之前各期管理委員會之財產於被上訴人成立後即移交予被上訴人。
三、證據：除援用原審之立證方法外，另提出臺北市政府九十年十一月十四日府寓字
    第一一一之一四四號至第一一一之一四八號及九十一年三月二十七日府寓字第一
    一一之一八五號公寓大廈管理組織報備證明、天母芝園社區管理委員會第十五屆
    第四次臨時會會議記錄各一件、臺北市政府九十年十一月十四日府工建字第九０
    一七五五０五００號函五件等影本為證。
    理    由
甲、程序方面：
一、按法院因第二百五十五條第一項但書規定而許訴之變更或追加，或以訴為非變更
    或追加之裁判，不得聲明不服，民事訴訟法第二百五十八條第一項定有明文。本
    件訴訟，原係由「天母芝園社區二期管理委員會」起訴請求，嗣於原審審理中，
    經變更原告為被上訴人，且經原審予以准許，依據上開規定，就此當事人不得聲
    明不服，上訴人提起上訴，猶以其變更為不合法云云指摘原審判決不當，於法即
    有未合，不能認為有理由。
二、第按管理委員會有當事人能力，公寓大廈管理條例第三十五條第一項定有明文。
    本件之訴於原審經變更後，係以被上訴人為當事人，而被上訴人係依公寓大廈管
    理條例規定所成立之管理委員會，並於九十二年三月二十七日向主管機關報備成
    立獲准，有公寓大廈管理組織報備證明一紙附卷可按（參見本院卷第七十七頁）
    ，依據上開公寓大廈管理條例第三十五條第一項之規定為有當事人能力，上訴人
    猶指被上訴人為無當事人能力云云，要無可採。
乙、得心證之理由：
一、被上訴人起訴主張：上訴人為天母芝園社區內門牌號碼臺北市士林區○○○路三
    五八巷二九弄五號一樓房屋（以下稱系爭房屋）之區分所有權人及住戶，依據住
    戶決議及八十八年二月六日所定天母芝園社區住戶規約，上訴人應每月應繳納管
    理費一千六百元，惟被告就八十九年九月起至九十年十一月十三日止之管理費並
    未繳納，總計積欠管理費為二萬三千零九十三元，為此依據天母芝園社區住戶規
    約，求為命上訴人給付前開積欠之款項，並自起訴狀繕本送達翌日起至清償日止
    ，按週年利率百分之五計算利息之判決等語。上訴人則以：上訴人在八十年、八
    十一年間遷入系爭社區居住後，雖曾繳納管理費，但因嗣後發現被上訴人並非合
    法組織，所以未再繳納，且被上訴人報備核准前，無固定開會處所及事務所，亦
    無獨立之財產，即不能認為係非法人團體，而上訴人亦非為其構成員，是被上訴
    人依法成立前上訴人並無繳納管理費之義務云云置辯。
二、查上訴人為天母芝園社區內系爭房屋之所有權人及住戶，其於八十年、八十一年
    間遷入居住，遷入後均有按月繳納管理費一千六百元，惟自八十九年九月份起，
    至九十年十一月十三日期間，則有共計二萬三千零九十三元之管理費並未繳納，
    系爭社區先於九十年十一月十四日分別為五期而成立含天母芝園社區二期管理委
    員會在內之五個獨立管理委員會，經向臺北市政府報備獲准後，復於九十一年三
    月二十七日依法組織並向臺北市政府報備成立獲准，而成立被上訴人管理委員會
    等情，為兩造所不爭執，且有系爭房屋建物登記謄本、區分所有權人會議名冊、
    臺北市政府九十年十一月十四日府寓字第一一一之一四四號至第一一一之一四八
    號及九十一年三月二十七日府寓字第一一一之一八五號公寓大廈管理組織報備證
    明、臺北市政府九十年十一月十四日府工建字第九０一七五五０五００號函等在
    卷可按，均堪認為真實。
三、被上訴人主張上訴人依據住戶決議及規約，有按月繳納管理費之義務而未繳納，
    共積欠管理費二萬三千零九十三元未付，為此請求給付等情，上訴人則以前開情
    詞置辯，是本件爭執要點在於：上訴人是否為系爭社區於上訴人成立前原管理組
    織隸屬社區之區分所有權人、上訴人是否負有繳納管理費之義務等項，茲謹析述
    如后：
  (一)上訴人是否為系爭社區於上訴人成立前原管理組織隸屬社區之區分所有權人：
  1.系爭房屋為天母芝園社區內之建物，上訴人係於八十一年七月三十日登記為所有
    權人，而被上訴人係於九十一年三月二十七日經報備成立，此有建物登記謄本（
    見原審卷第十頁）、公寓大廈管理組織報備證明（見本院卷第七十七頁）各一件
    附卷可按，是上訴人確為被上訴人成立前天母芝園社區所屬區分所有權人之一無
    誤。
  2.本件被上訴人起訴請求者，為八十九年九月起至九十年十一月十三日止，上訴人
    應納之管理費，即屬天母芝園社區二期管理委員會報備成立前之範圍，而天母芝
    園社區二期管理委員會報備成立前，系爭社區之管理維護工作，業於七十八年間
    經決議由該社區內全體區分所有權人所推選之十九位委員組成之管理組織（以下
    稱系爭管理組織）任之，再由委員共同推舉一位主任委員對外代表，其餘委員則
    分別擔任監察、採購、文康等職務，且該組織之名稱與被上訴人同為「天母芝園
    社區管理委員會」，其成立之目的在於維護社區街道之清潔、社區住戶生命財產
    安全與公共設施管理、修繕，住戶紛爭之調解以及對外爭取社區權益，此為上訴
    人所不爭執，並有八十八年二月六日所制定之天母芝園社區住戶規約（見本院卷
    第三十四頁以下）及第十二、十三、十四屆委員名冊、社區組織體系表、委員分
    工職掌表在卷可稽（見原審卷第一百零九頁以下）。是該社區確有以全體區分所
    有權人為成員，由全體區分所有權人推選而產生管理委員，並成立由管理委員分
    工負責社區之清潔、安全、公共設施管理與修繕等事項之管理組織應堪認定。
  3.上訴人自承渠於八十年、八十一年間遷入系爭社區居住後，即有按月繳交管理費
    ，僅至八十九年九月起始未再繳納等語，則上訴人為該社區之區分所有權人長達
    八年之期間，既有實際居住該社區並對系爭管理組織繳納管理費，對於該社區管
    理組織就社區安全、衛生及公共設施之管理修繕之運作，當無毫不知情之理，且
    實際上接受系爭管理組織所提供之社區服務，此核之上訴人於原審審理時亦對被
    上訴人所主張之組織運作及經費運用予以自認（見原審卷第九十九頁）一節更堪
    得證，是堪認自上訴人成為天母芝園社區區分所有權人後，已接受系爭管理組織
    所為社區管理服務，上訴人辯稱非系爭管理組織之構成員係對區分所有權人與管
    理委員之定義云云，顯係對區分所有權人與管理委員之定義有所誤會。
  (二)上訴人是否負有繳納管理費之義務：系爭管理組織經由所轄區分所有權人於七十
    八年決議每戶應按月繳納一千六百元之管理費，迄至八十八年二月六日進而以書
    面製發住戶規約，並於該規約第四條定明住戶有繳納管理費之義務，則該組織所
    隸屬社區全體區分所有權人即受拘束，而有按時繳納管理費之義務，即嗣後加入
    該社區之成員，亦應認為係同意遵守組織原有之規範而加入，並與其他區分所有
    權人負有同一義務，上訴人雖係於八十年、八十一年間始行遷入並繳納管理費，
    惟既已為該社區之區分所有權人及住戶，自應受上開決議及住戶規約之拘束，而
    負有繳納管理費之義務亦堪認定。至上開住戶規約，本非系爭管理組織之章程，
    ，原審判決亦未據以認定系爭管理組織為民法所定之社團，上訴人執此指摘，亦
    有未合。
四、查天母芝園社區二期管理委員會成立前，所收取之管理費，原即納入整體社區共
    同運用，其於天母芝園社區二期管理委員會成立後亦同，嗣被上訴人成立後，則
    將全部款項交接予被上訴人統一使用等情，為被上訴人所主張，並為上訴人所不
    否認，是有關天母芝園社區管理費收取後統籌運用有其延續性，被上訴人成立後
    ，就之前上訴人所積欠之管理費，承其成立前原住戶決議及住戶規約，起訴請求
    給付並無不合。從而，被上訴人請求上訴人給付積欠之管理費二萬三千零九十三
    元，及自起訴狀繕本送達翌日即九十一年八月二十二日起，至清償日止，按週年
    利率百分之五計算之利息，為有理由，應予准許，原審判命上訴人如數給付，並
    依民事訴訟法第四百三十六條之二十之規定，依職權為假執行之宣告，於法核無
    違誤。
五、上訴人以原審判決有違反民事訴訟法第四十條第三項、民法第四十七條規定之違
    背法令而提起上訴，惟本件被上訴人依公寓大廈管理條例第三十五條第一項規定
    為有當事人能力已如前述，而原審援引學說見解認為原起訴當事人天母芝園社區
    二期管理委員會成立前之組織，其對內、對外法律關係應類推適用社團之規定，
    亦僅係類推適用關於社團之相關規定而已，並非認定屬於民法規定之社團性質，
    自無以依民法規定定有章程為必要，是其上訴所指，要屬任意指摘原判決認事用
    法，核無理由，應駁回其上訴。至兩造其餘攻擊防禦方法，經核均於本件之判斷
    無影響，於茲爰不贅述。
六、據上論結，本件上訴為無理由，依民事訴訟法第四百三十六條之一第三項、第四
    百四十九條第一項、第七十八條、第四百三十六條之三十二、第四百三十六條之
    十九第一項，判決如主文。
中      華      民      國    九十二    年      七      月    二十三    日
                                    臺灣士林地方法院民事第一庭
~B審判長法官  黃小瑩
~B法      官  劉穎怡
~B法      官  蕭鍚証
右為正本係照原本作成。
本判決不得上訴。
中      華      民      國    九十二    年      七      月    二十八    日
~B法院書記官  沈慧玲


司法院資訊處製作；財團法人民間司法改革基金會備份。
